臺灣高等法院刑事判決　　　　　　 　93年度上易字第2036號
上　訴　人即
自訴人吳石興
之承受訴訟人　乙○○
自訴代理人　　歐東洋　律師
被　　　告　　甲○○
被　　　告　　丙○○
被　　　告　　丁○○
上列上訴人因被告等詐欺等案件，不服臺灣新竹地方法院九十一
年度自字第一七號，中華民國九十三年九月三十日第一審判決，
提起上訴，本院判決如下：
    主  文
原判決撤銷，發回台灣新竹地方法院。
    理  由
一、自訴意旨略以：自訴人吳石興於民國七十八年十月三十日向
    案外人葉磬銘購買新竹市○○段四四地號土地（以下簡稱系
    爭土地）。因葉磬銘生前並未履約，故自訴人在案外人葉磬
    銘於七十八年十二月二十七日過世後，訴請葉磐銘之繼承人
    葉陳瑞良、葉君煥、葉君灶、葉金蘭、葉君興（葉磬銘與婚
    外同居人即被告丙○○所生之子）等人，於辦理繼承登記後
    將系爭土地之所有權移轉予自訴人。惟於葉磬銘之繼承人尚
    未移轉所有權登記予自訴人前，被告丙○○明知其與葉磐銘
    間，及其與被告甲○○間，均無買賣系爭土地之情事，卻先
    後於八十一年三月十日，以與葉磐銘有買賣情事，將系爭土
    地所有權移轉登記於其名下，再與被告甲○○通謀捏造於八
    十一年三月十三日簽訂買賣契約，復以於八十一年三月十三
    日買賣為原因，向地政機關申請辦理所有權移轉登記，且經
    地政機關辦竣登記在案，則被告甲○○、丙○○等顯屬共犯
    刑法第二百十四條「明知為不實之事項，使公務員登載於職
    務上所掌之公文書」，實已損害於自訴人之所有權移轉登記
    請求權。承辦代書即被告丁○○明知被告丙○○與葉磐銘之
    間，以及被告丙○○和被告甲○○之間，並無買賣情事，卻
    一手主導虛偽之買賣，並先後二次代為向新竹市地政事務所
    虛偽申辦所有權移轉登記，且經新竹市地政事務所辦竣登記
    在卷，足見被告丁○○顯係連續與被告丙○○、甲○○共犯
    刑法第二百十四條「明知為不實之事項，使公務員登載於職
    務上所掌之公文書」，實已生損害於自訴人之所有權移轉登
    記請求權。且被告丙○○與葉磐銘間，及被告丙○○與被告
    甲○○之間，均無買賣之情事，但在自訴人以被告丙○○與
    葉磬銘間係通謀虛偽意思買賣為由，訴請塗銷系爭土地所有
    權移轉登記之民事訴訟事件中，被告丙○○、甲○○均向法
    院提出不實之買賣契約書，一再施用確有該項買賣關係存在
    之詐術，妄圖取得免於塗銷登記之財產上不法利益，致法院
    誤信被告丙○○、甲○○之主張，而判決被告丙○○、甲○○勝訴確定。因此，被告丙○○、甲○○顯又觸犯刑法第三
    百三十九條第二項詐欺得利既遂罪嫌。
二、原判決以：
（一）按犯罪之被害人得提起自訴；又不得提起自訴而提起自訴
      者，應諭知不受理之判決，並得不經言詞辯論為之，刑事
      訴訟法第三百十九條第一項前段、第三百三十四條、第三
      百四十三條、第三百零七條分別定有明文
（二）本件自訴人認被告等明知被告丙○○與案外人葉磐銘之間
      ，以及被告丙○○和被告甲○○之間，根本並無買賣之情
      事，被告丁○○卻一手主導虛偽之買賣，被告丙○○亦與
      被告甲○○通謀捏造買賣契約，復由被告丁○○代為先後
      二次向新竹市地政事務所申辦所有權移轉登記，且經新竹
      市地政事務所辦竣登記在卷；另於自訴人向法院提起之訴
      訟中，被告丙○○及甲○○以確有買賣關係之不實答辯，
      提出虛偽之買賣契約，以此詐術，使法院誤信而判決渠等
      勝訴，因認被告等涉有使公務員登載不實及詐欺得利等犯
      行。惟上開犯罪所侵害者應係國家公文書登載之正確性、
      系爭土地之原登記名義人以及國家司法權發現真實之本質
      。縱自訴人自訴意旨所述屬實，其或因上開行為而受有損
      害，然其並非屬該犯罪之直接被害人，僅係間接受有損害
      ，依法即不得提起自訴。從而，自訴人就本件乃不得提起
      自訴，而提起自訴，不經言詞辯論，逕為自訴不受理之判
      決，固非無見。
三、惟查：刑事訴訟法第三百十九條所稱犯罪之被害人，固以因
    犯罪而直接被害之人為限。然所謂被害人係指其法益因他人
    之犯罪而直接受其侵害者而言。故凡財產法益被侵害時，其
    財產之所有權人固為直接被害人，即對於財產有事實上管領
    力之人，因他人之犯罪行為而其管領權受有侵害者，亦不失
    為直接被害人（最高法院八十一年度台上字第二八二二號、
    八十二年台上字第四七二號判決、八十八年度台非字第三七
    二號判決參照）。另按犯罪同時侵害國家社會及個人法益者
    ，其被侵害之個人即得提起自訴（最高法院二十六年上字第
    二三三號判例參照）﹔又刑事訴訟法第三百十一條（即現行
    法第三百十九條）所謂犯罪之被害人，祇須就其所訴之事實
    如果屬實，在實體法上足認其為被害人為已足，並不以實際
    上確曾受害為必要。（最高法院三十年上字第四五二號判例
    ）。本件自訴人主張被告等明知被告丙○○與案外人葉磐銘
    之間，以及被告丙○○和被告甲○○之間，根本並無買賣之
    情事，被告丁○○卻一手主導虛偽之買賣，被告丙○○亦與
    被告甲○○通謀捏造買賣契約，復由被告丁○○代為先後二
    次向新竹市地政事務所申辦所有權移轉登記，且經新竹市地
    政事務所辦竣登記在卷；另於自訴人向法院提起之訴訟中，
    被告丙○○及甲○○以確有買賣關係之不實答辯，提出虛偽
    之買賣契約，以此詐術，使法院誤信而判決渠等勝訴，若果
    屬實，則自訴人似係被告等犯罪之直接被害人，從而自訴人
    以此主張被告等所為之偽造文書、詐欺得利等犯行致其所有
    權移轉登記請求權受有侵害，其亦為直接被害人而提起本件
    自訴等情，是否不可採，即不無斟酌餘地？原審未經詳查審
    酌，逕認自訴人並非該犯罪之直接被害人，僅係間接受有損
    害，依法不得提起自訴，認自訴人對此依法即不得提起自訴
    ，而為諭知不受理之判決，尚有未洽，自訴人之承受訴訟人
    上訴意旨雖未指摘及此，惟原判決既有商榷之餘地，爰由本
    院不經言詞辯論，將原判決撤銷，並發回原審法院詳查更為
    妥適之處理。
據上論斷，應依刑事訴訟法第三百六十九條第一項後段、第三百
七十二條，判決如主文。
中　　華　　民　　國　　94　　年　　1 　　月　　13　　日
                              臺灣高等法院刑事第十二庭
                                  審判長法  官  劉景星
                                        法  官  陳博志
                                        法  官  黃金富
以上正本證明與原本無異。
不得上訴。
                                        書記官  江采廷
中　　華　　民　　國　　94　　年　　1 　　月　　17　　日
